【裁判字號】    92,簡抗,29
【裁判日期】    920605
【裁判案由】    返還不當得利
【裁判全文】
臺灣臺北地方法院民事裁定  九十二年度簡抗字第二九號
    抗  告  人  甲○○
                乙○○
                丙○○
    相  對  人  臺灣銀行
    法定代理人  何國華
右當事人間請求返還不當得利事件，抗告人對於民國九十一年十二月十六日本院臺北
簡易庭九十一年度北簡字第四七六○號所為裁定提起抗告，本院裁定如左：
    主      文
原裁定關於駁回抗告人就民國七十九年四月十四日起至民國八十三年四月十八日止依
不當得利請求利息、違約金部分，及該部分假執行之聲請，並訴訟費用之裁判均廢棄
，發回本院臺北簡易庭。
其餘抗告駁回。
抗告費用由抗告人負擔三分之一，餘由相對人負擔。
    理      由
一、抗告意旨略以：相對人於八十三年四月十八日拍賣終結前，未就「普通債權」請
    求分配，視為放棄分配，且相對人就該「普通債權」嗣後因無執行名義而無法參
    加分配，則「優先債權」與「普通債權」至此各自獨立，分屬不同債權，相對人
    並以該「普通債權」列入「分配表三」參加分配。本院臺北簡易庭八十九年北小
    字第一七三八號判決均係針對「分配表三」之普通債權作成判決理由書，與「分
    配表一」無涉，而本院臺北簡易庭九十年度北小字第四○號判決之判決理由與前
    述判決相同，僅就「分配表三」判決，未對「分配表一」做成判決理由書，是故
    本件抗告人就「分配表一」之「優先債權」請求返還不當得利，與前開二判決雖
    當事人相同，但所請求之金額（優先債權利率十二‧五％，普通債權利率九‧五
    ％）、債權利息期間、參與分配期間（優先債權八十三年間，普通債權八十五年
    間）及發生原因內容（優先債權依法列入分配，普通債權依法不得列入分配，但
    因私人原因予以法制外分配）均不相同，抗告人並無違反一事不再理原則等語。
二、按原告之訴，有訴訟標的為確定判決之效力所及之情形者，法院應以裁定駁回之
    ，民事訴訟法第二百四十九條第一項第七款定有明文。所謂訴訟標的，乃原告為
    確定其私權之請求，或所主張或不認之法律關係是否存在，欲法院對之加以裁判
    之謂。訴訟標的之確定應依訴狀所載請求之旨趣及原因事實決定之（陳計男，民
    事訴訟法論上冊第一九九頁參照）。
三、經查：
（一）抗告人於八十九年八月三十一日起訴主張相對人於本院八十一年度執字第五一
      六八號執行事件，另就八十三年四月十九日起至八十九年七月六日止重新計算
      利息、違約金，而受分配利息二十六萬零三百九十一元、違約金五萬二千零七
      十八元（見抗告人所提出之分配表三，本院八十九年北小字第一七三八號民事
      卷第十三頁），依民法第一百七十九條請求相對人返還依比例所分配之金額七
      萬零一百五十七元（下稱第一案件），經本院臺北簡易庭於同年十月二十六日
      以八十九年北小字第一七三八號判決駁回其訴，經抗告人提起上訴，復經本院
      於同年十二月五日以八十九年度小上字第一六二號裁定駁回其上訴並告確定在
      案，此經本院依職權調閱本院八十九年北小字第一七三八號、八十九年度小上
      字第一六二號民事卷核閱屬實。
（二）抗告人又於八十九年十二月十四日起訴主張相對人於本院八十一年度執字第五
      一六八號執行事件，相對人所提出之陳報狀（見抗告人所提出之附件三，本院
      九十年北小字第四○號民事卷第十七至十九頁）所載利息為年息百分之九，但
      另提出債權計算表（見抗告人所提出之附件二，本院九十年北小字第四○號民
      事卷第十六頁）卻載明利息調整為年息百分之十二點五，擅自增加利息、違約
      金，致其受有利息損害六萬二千三百八十一元、違約金七千四百九十二元。依
      抗告人於起訴狀所列之超額利息計算方式（見本院九十年北小字第四○號民事
      卷第九頁），其係針對七十八年六月十三日起至七十九年四月十三日止之利息
      、違約金部分，而依民法第一百七十九條請求相對人返還超領之金額六萬九千
      八百七十三元（下稱第二案件），經本院臺北簡易庭於九十一年二月五日以九
      十年北小字第四○號判決駁回其訴，經抗告人提起上訴，復經本院於同年八月
      十六日以九十一年度小上字第七九號裁定駁回其上訴並告確定在案，此經本院
      依職權調閱本院九十年北小字第四○號、九十一年度小上字第七九號民事卷核
      閱屬實。
（三）抗告人再於九十一年三月七日提起本件訴訟，主張相對人於本院八十一年度執
      字第五一六八號執行事件，於債權計算表（見抗告人所提出之附件二，九十一
      年度北簡字第四七六○號民事卷第十三頁）灌水，自七十九年三月十四日起至
      八十三年四月十八日止利息增加十四萬三千五百十三元、違約金增加二萬八千
      七百零三元，共增加十七萬二千二百十六元，依民法第一百七十九條請求相對
      人返還超領之金額十七萬二千二百十三元（下稱第三案件），經本院臺北簡易
      庭於同年十二月二十六日以九十一年度北簡字第四七六○號裁定駁回其訴，經
      抗告人提起本件抗告。
（四）本件應審酌者厥為本件之訴訟標的與前二案件之訴訟標的是否同一，而有既判
      例之適用。經查：
    １、就七十九年三月十四日起至同年四月十三日止利息、違約金部分
    （１）第一、二案件確定判決既判力之客觀範圍即以抗告人於各該事件所為之訴
          之聲明為限度，並不及於其他尚未請求之部分。易言之，上開二案僅分別
          就八十三年四月十九日起至八十九年七月六日止、七十八年六月十三日起
          至七十九年四月十三日止之利息、違約金部分發生既判力。
    （２）抗告人於第三案件係就七十九年三月十四日起至八十三年四月十八日止利
          息、違約金為主張，其中七十九年三月十四日起至同年四月十三日止部分
          為第二案件確定判決之效力所及，就此部分，係違反民事訴訟法第二百四
          十九條第一項第七款規定，且此情形不能補正，自應裁定駁回其訴。原審
          裁定駁回此部分，即屬正當。抗告意旨指摘原裁定不當，求予廢棄改判，
          為無理由，應予駁回。
    ２、就七十九年四月十四日起至八十三年四月十八日止利息、違約金部分
    （１）此三案件之請求權基礎固同為不當得利返還請求權，然核閱抗告人先後提
          起之三件訴訟，綜觀其訴狀所載請求之旨趣，參以其所主張之原因事實，
          原則上抗告人係針對不同時點之利息、違約金為請求（但第三案件之部分
          請求除外，如前１所述），應認其訴訟標的均不相同，故無「一事不再理
          」原則之適用。
    （２）抗告人於第三案件主張相對人就七十九年四月十四日起至八十三年四月十
          八日止利息、違約金部分有不當得利之情形，此與第一、二案件之請求時
          點不同，即非確定判決效力之所及，故抗告人此部分起訴合於法定程式。
          從而，原審認抗告人起訴不合法，而裁定駁回此部分訴訟，尚有未洽，抗
          告意旨指摘原裁定不當，求予廢棄發回，為有理由，應予准許。爰予以廢
          棄原裁定，並發回本院臺北簡易庭重行審理。
四、綜上所述，原審關於駁回抗告人就七十九年三月十四日起至同年四月十三日止利
    息、違約金請求不當得利部分之訴，抗告為無理由，應予駁回。而關於駁回抗告
    人就七十九年四月十四日起至八十三年四月十八日止利息、違約金請求不當得利
    部分之訴，抗告為有理由，應予准許，爰予以廢棄發回。
據上結論，本件抗告為一部有理由，一部無理由，依民事訴訟法第四百三十六條之一
第三項、第四百九十二條第一項、第二項、第九十五條、第七十九條但書，裁定如主
文。
中      華      民      國    九十二    年      六      月      五        日
                                民事第一庭審判長法      官  陳  邦  豪
                                                法      官  呂  淑  玲
                                                法      官  蔡  惠  如
右為正本係照原本作成
不得抗告
中      華      民      國    九十二    年      六      月      五        日
                                                書  記  官  楊  秋  鈴


司法院資訊處製作；財團法人民間司法改革基金會備份。
